臺灣臺北地方法院民事判決
109年度重家繼訴字第44號
原      告  金石開  
訴訟代理人  蔣美龍律師                  
被      告  黃浩    
訴訟代理人  黃來發  

上列當事人間請求回復繼承權事件，本院於民國110年11月2日言
詞辯論終結，判決如下：
    主      文
被告應將附表一所示房地回復登記為兩造及黃來發公同共有。
原告其餘之訴及假執行之聲請駁回。
訴訟費用由被告負擔百分之十七，餘由原告負擔。
    事實及理由
壹、程序方面：
    按訴狀送達後，原告不得將原訴變更或追加他訴，但請求之
    基礎事實同一、擴張或減縮應受判決事項之聲明者，不在此
    限。民事訴訟法第255條第1項第2款、第4款定有明文。查原
    告起訴時聲明：1.被告應將附表一所示房地回復登記為與原
    告公同共有。2.被告應將附表二所示房地回復登記為與原告
    公同共有。3.如獲勝訴之判決原告願供擔保予以假執行。嗣
    原告多次變更聲明，最終於民國110年11月2日聲明：1.被告
    應將附表一所示房地回復登記為全體繼承人公同共有。2.被
    告應將附表二所示房地於102年11月4日所為分割繼承登記塗
    銷。3.願供擔保請求宣告假執行。衡諸其變更之內容，均關
    涉原告對於被繼承人黃林冠美之遺產，請求回復繼承權事項
    ，而屬同一請求基礎事實及變更應受判決事項之聲明，其訴
    之變更與上開規定尚無不符，自應予准許。
貳、實體方面：
一、原告起訴略以：
  ㈠兩造均為被繼承人黃林冠美之子，黃林冠美於106年2月4日死
    亡，遺有如附表一所示房地，繼承人為兩造及配偶黃來發。
    惟被告明知原告為繼承人，卻未通知原告，製作不實之繼承
    系統表，將附表一所示房地辦理繼承登記於其名下，侵害原
    告之繼承權。另黃林冠美為訴外人林程若碧之女，林程若碧
    於102年1月8日死亡，遺有如附表二所示房地，黃林冠美雖
    聲明拋棄繼承，然黃林冠美於90年間已患有精神分裂並領有
    重大傷病證明，而有精神障礙或其他心智缺陷，處於不能為
    意思表示或受意思表示，或不能辨識其意思表示之效果，即
    使未聲請受監護宣告，依民法第75條，其所為之授權或拋棄
    繼承均屬無效，故黃林冠美仍為林程若碧之繼承人，原告自
    得為其代位繼承人，與林程若碧之配偶、其他子女共同繼承
    附表二所示房地，是林程碧若之配偶、子女授權被告將附表
    二所示房地辦理繼承登記至被告名下，侵害原告繼承權，故
    依民法第1138條、1139條、1146條、第1151、第821條規定
    ，請求被告將黃林冠美所遺如附表一房地，回復登記為與全
    體繼承人公同共有、被告應將林程若碧所遺如附表二所示房
    地於102年11月4日所為繼承登記塗銷。
  ㈡再黃林冠美於離婚後多次至原告父親處抱走原告，以致於家
    人數十年來不讓原告和黃林冠美聯繫，十幾年前自父親秘書
    處得知黃林冠美聯絡方式後，原告曾探視黃林冠美數次，之
    後為不打擾黃林冠美新家庭，聯絡次數就越來越少，原告不
    知道黃林冠美生病，並非如被告所述對黃林冠美不聞問，更
    遑論虐待，由於原告並無對被繼承人侮辱或虐待情事，而被
    繼承人從未表示原告不得繼承其財產，故原告未有民法第11
    45條第1項喪失繼承權事由等語。
  ㈢並聲明：1.被告應將附表一所示房地回復登記為兩造、黃來
    發公同共有。2.被告應將附表二所示房地於102年11月4日所
    為分割繼承登記塗銷。3.願供擔保請求宣告假執行。
二、被告則以：黃林冠美近30年來重病纏身，無法自理生活，皆
    由配偶黃來發及被告細心照顧，且20多年來原告對黃林冠美
    未曾聞問，雖原告稱曾來探視黃林冠美，但只是經林冠英牽
    線，寒暄幾句，送黃林冠美回家而已。而林冠英借故跟金一
    成索討金錢說要幫助黃林冠美，然這些金錢並未交給黃林冠
    美，且金錢並非原告所給予。原告縱使如其所述之後曾見過
    黃林冠美一次，亦為70幾年的事情，之後未再見面或連繫，
    未符倫常。原告未盡孝道，於母親過世後濫訴爭奪遺產，實
    屬違背孝道。附表一所示房地係於67年間購買，雖登記於黃
    林冠美名下，但由黃來發支付價金，黃林冠美過世後為黃來
    發所有，原告為黃林冠美之前婚子女，與後婚家庭無瓜葛，
    僅憑血緣關係要求繼承後婚配偶購置之財產，未符社會公平
    正義。附表二所示房地為林程若碧遺產，黃林冠美已拋棄對
    林程若碧之繼承權，故原告對林程若碧無繼承權，林程若碧
    繼承人為林學松、林冠英、林冠瑜，且渠等知道附表二房地
    為黃來發出資購買，皆同意登記予黃浩。原告雖質疑黃林冠
    美提出拋棄繼承時精神狀況不佳，因此拋棄繼承無效，然黃
    林冠美雖有精神疾病，但在適當藥物治療下，也能清楚表達
    意思，並非完全無行為能力，從而，原告20年來無不能探視
    黃林冠美正當理由，至死亡止始終未予探視，足致黃林冠美
    受有精神上莫大痛苦，應認為有民法第1145條第1項規定之
    重大虐待行為，原告已喪失黃林冠美之繼承權等語。並聲明
    ：駁回原告之訴。
三、得心證之理由：
  ㈠查黃林冠美為兩造之母，林程若碧為兩造之外祖母，黃來發為黃林冠美之配偶，黃林冠美、林程若碧分別於106年2月4日、102年1月8日死亡，分別遺有如附表一、二所示房地，被告於102年11月4日將附表二所示房地以分割繼承為由登記於其名下，復於106年3月28日將附表一所示房地以分割繼承為由登記於其名下等情，有原告身分證（本院卷一第13頁）、黃林冠美除戶戶籍謄本（本院卷一第19頁）、附表一、二所示房地登記申請書（本院卷一第305至362頁）、附表一、二所示房地謄本（本院卷一第31至35頁、第51至53頁）、林程若碧除戶謄本（本院卷一第37頁）等件為證，亦為兩造所不爭執，堪信為真實。
  ㈡至原告主張其為附表一、二房地之繼承人，被告應返還附表一所示房地與黃林冠美之全體繼承人，並應塗銷附表二所示房地於102年11月4日所為分割繼承登記乙節，則為被告所否認，並以前詞置辯，是本件應審究者厥為：1.原告是否為附表一、二所示房地之繼承人？2.如是，原告得否請求被告返還如附表一所示房地與黃林冠美之全體繼承人？原告得否請求塗銷被告就附表二所示房地於102年11月4日所為分割繼承登記？茲分述如下：
  1.附表一所示房地部分：
  ⑴按遺產繼承人，除配偶外，依左列順序定之：一、直系血親
    卑親屬。二、父母。三、兄弟姊妹。四、祖父母。配偶有相
    互繼承遺產之權，其應繼分，依左列各款定之：一、與第11
    38條所定第一順序之繼承人同為繼承時，其應繼分與他繼承
    人平均。又繼承人有數人時，在分割遺產前，各繼承人對於
    遺產全部為公同共有。民法第1138條、第1144條第1款、第1
    151條分別定有明文。次按共有物或權利之協議分割與裁判
    分割，皆以消滅各共有人就共有物或權利之共有關係為目的
    。而協議分割契約應由全體共有人參與協議訂立，方能有效
    成立（最高法院93年度臺上字第557號判決意旨參照）。
  ⑵查兩造均為黃林冠美之子女，黃來發為黃林冠美之配偶業如
    前述，是黃林冠美死亡後之繼承人為兩造、黃來發，附表一
    所示房地於黃林冠美死亡後應為兩造、黃來發公同共有，應
    堪認定。惟附表一所示房地於106年3月28日為分割繼承登記
    時，繼承系統表上並無原告，且遺產分割協議書上亦未經原
    告簽章等情，有附表一所示房地繼承登記申請資料1份在卷
    可查（本院卷一第351至362頁），顯見附表一所示房地之協
    議分割未經全體共有人協議，依前開說明，該協議並未有效
    成立，附表一所示房地仍屬黃林冠美之遺產，為兩造、黃來
    發公同共有，則原告依民法第1146條、第821條，請求被告
    將黃林冠美所遺如附表一房地，回復登記為與全體繼承人公
    同共有，自屬有據。
  ⑶被告雖辯稱：原告長期未探視黃林冠美，黃林冠美曾表示原
    告不得繼承其財產云云，然繼承人對於被繼承人有重大之虐
    待或侮辱情事，經被繼承人表示其不得繼承者，喪失其繼承
    權，民法第1145條第1項第5款定有明文，是繼承人除對被繼
    承人有重大之虐待或侮辱之情事外，尚須經被繼承人表示該
    繼承人不得繼承，始喪失繼承權（最高法院108年度臺上字
    第2030號判決意旨參照）。查被告於本院陳稱：除黃林冠美
    生前的筆記有寫房子要給被告永遠繼承外，沒有其他證據證
    明黃林冠美有表示不讓原告繼承等語（本院卷一第377頁）
    ，然依被告提出之筆記，其上僅載明「我家世世代代書香門
    第，我家房屋永遠繼承下去」等文（本院卷一第385頁），
    並無明確表示由何人繼承、何人不得繼承，實難認黃林冠美
    生前曾表示原告不得繼承其財產，況被告曾自承：黃林冠美
    沒有談過房子繼承問題等語（本院卷一第230頁），可知黃
    林冠美未曾表示原告不得繼承附表一所示房地甚明，是縱認
    原告有未探視黃林冠美之情，然黃林冠美並未為原告不得繼
    承之表示，依前揭說明，仍難認為原告有民法第1145條第1
    項第5款之喪失繼承權事由，被告上開辯解，容有誤會，並
    非可取。
  ⑷綜上，兩造、黃來發均為黃林冠美之繼承人，就黃林冠美所
    遺附表一所示房地均有繼承權，然被告、黃來發於繼承登記
    時排除原告之繼承人地位，自行協議附表一所示房地之分割
    方法，該協議不生效力，則附表一所示房地仍為黃林冠美之
    遺產，而為兩造、黃來發公同共有，被告經地政機關誤予登
    記為附表一所示房地之所有人，顯然妨害原告自黃林冠美繼
    承之所有權，是原告依民法第821條、第1146條請求被告應
    將附表一所示房地返還予全體繼承人，為有理由，爰判決如
    主文第一項所示。
  2.附表二所示房地部分：
  ⑴按第1138條所定第一順序之繼承人中有拋棄繼承權者，其應
    繼分歸屬於其他同為繼承之人，民法第1176條定有明文。而
    民法第1140條所謂代位繼承，係以繼承人於繼承開始前死亡
    或喪失繼承權者為限。至於繼承權之拋棄，依民法第1176條
    之規定，拋棄繼承者之應繼分歸屬於其他同為繼承之人，或
    同一順序之繼承人，故代位繼承人無從代位繼承拋棄繼承者
    之應繼分。又成年人如未受禁治產宣告，除有心神喪失、無
    意識或精神錯亂而達喪失意思能力程度之情形外，均享有完
    全之行為能力，能獨立以法律行為負擔義務（最高法院86年
    度臺上字第3049號判決意旨參照）。
  ⑵查附表二所示房地原為林程若碧之遺產，於102年11月4日分
    割繼承登記時，黃林冠美拋棄繼承，由林程若碧之繼承人林
    冠瑜、林冠英、林學松協議將附表二所示房地由被告取得等
    情，有本院102年7月12日北院木家諧102年度繼家字第671號
    函1份（本院卷一第509頁）、授權書3份（本院卷一第535至
    542頁）、遺產分割協議書（本卷卷一第543頁）在卷可查，
    且黃林冠美確於102年4月26日就林程若碧之遺產聲請拋棄繼
    承，並於聲請拋棄繼承狀上簽名蓋章等情，業經本院調取10
    2年度繼字第671號拋棄繼承按卷核閱無訛，是黃林冠美已就
    林程若碧之遺產拋棄繼承，依民法第1176條規定其應繼分歸
    屬其他繼承人即林冠瑜、林冠英、林冠瑜，原告自無從再轉
    繼承，且依前揭說明亦無代位繼承之適用，從而原告並非附
    表二所示房地之繼承人，甚為明確，原告請求依民法第1146
    條回復其繼承權，尚屬無據，要無理由。
  ⑶原告雖主張黃林冠美患有精神疾病，於拋棄繼承時處於精神
    錯亂中，拋棄繼承應屬無效云云，而黃林冠美患有精神分裂
    症，固有臺大醫院診斷證明書1份在卷可按（本院卷一第445
    頁），惟精神分裂症（現一般稱為思覺失調症）成因甚為複
    雜，病情時好時壞，影響精神狀況之程度因人而異，患者並
    非全然無處理事物之能力，此觀黃林冠美於102年5月20日於
    臺大醫院精神部門診時，病歷記載「relevent and cohrent
    （應為coherent之誤寫） speech」（言談相關且連貫）自
    明，況黃林冠美自101年8月13日至死亡前均穩定依醫囑固定
    回臺大醫院精神部門診治療，此有黃林冠美臺大醫院病歷0
    份在卷可查，是黃林冠美之精神狀態非無可能因服藥治療而
    回復，自不能僅以黃林冠美有精神分裂症，驟認黃林冠美於
    為拋棄繼承時係在無意識、精神錯亂之狀態中，原告此部分
    主張，要屬臆測之詞，不足為採。至被告訴訟代理人雖曾於
    本院陳稱：黃林冠美不知道拋棄繼承這件事情，是我代理辦
    理云云（本院卷一第438頁），然此與被告本人陳稱：黃林
    冠美知道拋棄繼承等語相左（本院卷一第438頁），訴訟代
    理人所述是否可採已非無疑，參以前開聲請拋棄繼承狀係由
    黃林冠美簽名蓋章等情已如前述，並非由被告訴訟代理人代
    理，是被告訴訟代理人所述顯不符客觀事實，不足為採，併
    此說明。
  ⑷綜上，黃林冠美就林程若碧之遺產確有拋棄繼承且經本院准
    予備查，原告就附表二所示房地自無由繼承，原告依民法第
    1146條請求就附表二所示房地主張塗銷登記，為無理由，應
    予駁回，爰判決如主文第二項所示。
四、假執行：原告雖就回復附表一所示房地予全體繼承人部份請
    求宣告假執行，然原告此部分訴之聲明旨在求被告為一定之
    意思表示，依強制執行法第130條規定，待判決確定，視為
    自確定時被告已為該意思表示，是此部分請求之性質不宜宣
    告假執行，此部分假執行之聲請顯無理由。另原告請求塗銷
    附表二所示房地繼承登記部份業經本院判決駁回原告之訴，
    該部份假執行之聲請亦失所依據，故原告假執行之聲請均無
    理由，皆應予駁回。
五、本件事證已臻明確，兩造其餘攻擊防禦方法及證據，核與判
    決之結果不生影響，爰不一一論列，併此敘明。
六、訴訟費用負擔之依據：家事事件法第51條，民事訴訟法第79
    條。  
中　　華　　民　　國　　110 　年　　11　　月　　30　　日
                  家事法庭    法   官  蔡鎮宇
以上正本係照原本作成。
如對本判決上訴，須於判決送達後20日內向本院提出上訴狀。如
委任律師提起上訴者，應一併繳納上訴審裁判費。
中　　華　　民　　國　　110 　年　　11　　月　　30　　日
                               書記官  廖素芳

附表一：黃林冠美之遺產 
 編號                項   目  權利範圍   1 臺北市○○區○○段0○段000地號土地 31/10000   2 臺北市○○區○○段0○段000○0地號土地 31/10000   3 臺北市○○區○○段0○段000○號建物（門牌號碼：臺北市○○區○○路0段00號11樓之5）   全部 
　　　　
附表二：林程若碧之遺產
 編號               項   目  權利範圍   1 臺北市○○區○○段0○段000地號土地 546/73306   2 臺北市○○區○○段0○段0000○號建物（門牌號碼：臺北市○○區○○○路0段000巷00弄0號）   全部